【裁判字號】    89,上,96
【裁判日期】    900306
【裁判案由】    拆屋還地
【裁判全文】
臺灣高等法院臺南分院民事判決  八十九年度上字第九六號
      上  訴  人    甲○○
      訴訟代理人    徐美玉律師
                    黃紹文律師
                    黃溫信律師
      被  上訴人    空軍總司令部
      法定代理人    乙○○
      訴訟代理人    吳永茂律師
      複代  理  人  曾慶雲律師
右當事人間拆屋還地事件，上訴人對於臺灣臺南地方法院中華民國██████第一審判決（八十八年訴字第一一五九
號）提起上訴，本院判決如左：
      主      文
      事      實
      理      由
為請求拆屋交地上訴事件，補充上訴理由如左：
    上訴聲明
原判決廢棄。
被上訴人在第一審之訴及假執行聲請均駁回。
訴訟費用由被上訴人負擔。
    上訴之理由
一援引原審兩造間有交換土地使用之抗辯，又交換地之使用之合意並不以書面為必要
  ，  鈞院如認就該交換土地之事實有調查之必要，則請求命被上訴人提出其所屬後
  勤司令部七六０八部隊民國五十六至五十七年間部隊長之姓名年籍以為傳訊，合
  先說明。
二系爭上訴人所有之房屋早於民國五十六年至五十七年間即建造完成，有台南縣仁德
  鄉第一次都市計劃通盤檢討圖節本一份在卷可稽，足見上訴人早於民國五十六年即
  使用、占有系爭土地，經查：
  (一)觀諸被上訴人於八十八年五月二十八日起訴時所檢呈與系爭土地所有權人台灣糖
    業股份有限公司土地借用契約書，則其借用之期限係始於民國七十六年（詳起訴
    狀證據二），借用之始期係在上訴人占有（民國五十六、七年間）之後，佐之，
    期間上訴人之占有均未曾中斷，足見被上訴人顯然自始即未取得系爭土地之占有
    ，被上訴人本於占有物返還請求權提本件訴訟，於法不合。
  (二)被上訴人雖復於原審八十八年七月十四日審理時，提出另紙土地借用契約書，借
    用期限係自四十五年一月一日起，但查，據該借用契約之記載該借用證之借用
    人為陸軍第三營產管理所，並非被上訴人，該契約書顯與本案無關，被上訴人援
    引該契約書主張其有占有之權利，亦有未合。
三末按占有物返還請求權，自侵奪或妨害占有，一年間不行使而消滅，民法第九百六
  十二條定有明文，經查，本件上訴人自民國五十六、七年間即占有系爭被上訴人向
  台灣糖業股份有限公司借用之土地，有前揭都市計劃通盤檢討圖節本可稽，並有系
  爭房屋之稅籍資枓可供調閱，復有被上訴人於民國八十五年四月十一日就系爭土地
  與台糖公司仁德糖所舉行之協調會會議記錄可參，均足之證明上訴人占有系爭土地
  已逾一年（近三十年），被上訴人主張占有被侵奪之事實縱為真正，被上訴人於占
  有遭妨害後遲至八十八年五月二十八日始提起本件訴訟，其起訴時顯已超過前揭占
  有物返還請求權消滅時效為一年之規定，被上訴人占有物返還請求權顯已罹於時效
  消滅，上訴人自得為拒絕返還之抗辯，被上訴人請求返還，為無理由。
四綜上所述，被上訴人在第一審之訴為無理由，請求廢棄原判決，駁回被上訴人在第
  一審之訴及假執行之聲請。
為右當事人間拆屋交地事件，補充上訴理由如下：
        上訴聲明
原判決廢棄，被上訴人起訴及假執行之聲請均駁回。
如受不利判決，願以現金或同額交通銀行台南分行可轉讓定期存單預供擔保，請宣告
准免為假執行。
      事實及理由
甲、程序方面：
    本件被上訴人於原審係本於占有人之身分為主張，於  鈞院追加民法七百六十七
    條之所有物返還請求權，二者之基礎事實前者為占有後者為所有權，二者基礎事
    實不同，上訴人反對其追加。
乙、實體方面：
  一關於占有物返還請求權部分：
    (一)按占有物返還請求權，自侵奪或妨害占有，一年間不行使而消滅，民法第九百
      六十二條定有明文。
    (二)經查，本件上訴人於民國六十年間即占有系爭被上訴人向台灣糖業股份有限公
      司（以下稱台糖公司）借用之土地，有民國六十三年間仁德鄉第一次都市計劃
      通盤檢討圖節本可稽，另被上訴人亦曾於民國八十五年四月十一日就上訴人占
      有系爭土地與台糖公司仁德糖廠所舉行之協調會會議記錄可參，均足之證明至
      被上訴人起訴之時（八十八年五月二十八日）止，本件上訴人占有系爭土地已
      逾一年（實近三十年）。被上訴人主張占有被侵奪之事實縱為真正，被上訴人
      於占有遭妨害後遲至八十八年五月二十八日始提起本件訴訟，其起訴時顯已超
      過前揭占有物返還請求權消滅時效為一年之規定，被上訴人占有物返還請求權
      顯已罹於時效消滅，上訴人自得為拒絕返還之抗辯，被上訴人請求返還，為無
      理由。
  二關於被上訴人追加本於代位關係行使民法第七百六十七條所有物返還請求權部分
    ：
    (一)系爭二四三之二地號土地為第三人台糖公司所有之事實，有土地登記簿謄本一
      份可參，並為被上訴人所自認，被上訴人既非民法第七百六十七條所稱之所有
      人，其行使所有人之物上請求權已失依據。
    (二)被上訴人另主張其對二四三之二地號有管理權，為物上請求權適格之當事人，
      但查：
      1.被上訴人上開主張似乎將民事訴訟法上訴訟行使之適格與實體法上之所有權
        相混淆，尚有未洽。
      2.本件被上訴人得使用系爭土地，係基於被上訴人與台糖公司間民法上使用借
        貸契約，有土地借用契約書可參，台糖公司與被上訴人間並非有何機關隸屬
        ，更無公法上委託管理之關係，被上訴人與台糖公司為不同之權利義務主體
        ，被上訴人主張其為管理機關得行使台糖公司之所有權，亦於法無據。
    (三)被上訴人另謂追加所有物返還請求權，係代位行使。經查：
      1.民法第二百四十二條債權人之代位權行使，必是債務人怠於行使其權利，債
        權人有保全債權之必要，始有代位行使之可能。查本件台糖公司於借貸契約
        成立後，已依約將土地交付被上訴人使用，台糖公司之債務已完成並無怠於
        行使之情形，又且依卷附台糖公司與被上訴人間之協調會記錄，彼此間之借
        貸亦已終止，被上訴人依法即應返還土地予台糖公司，台糖公司並無何怠於
        行使權利而損及被上訴人之情，被上訴人主張代位亦無理由。
      2.債權人代位行使債務人之權利應請求向債務人為給付，本件被上訴人訴之聲
        明係請求對其本人為給付（交還土地），亦與代位之性質有間。
丙、綜上所述，本件被上訴人於原審之請求為無理由，請求廢棄原判決，駁回其訴訟
    ，上訴人並願供擔保，請宣告准予免為假執行。
中      華      民      國    九十      年      三      月      六      日
                                    臺灣高等法院臺南分院民事第一庭
~B1審判長法官  林金村
~B2      法官  楊子莊
~B3      法官  袁靜文
右為正本係照原本作成。
如對本判決上訴，須於判決送達後二十日內向本院提出上訴狀，其未表明上訴理由者
，應於上訴後二十日內向本院提出上訴理由書。
~B法院書記官  黃文生
中      華      民      國    九十      年      三      月      六      日


司法院資訊處製作；財團法人民間司法改革基金會備份。
